【裁判字號】    94,訴,2967
【裁判日期】    950727
【裁判案由】    所得稅法
【裁判全文】
臺北高等行政法院判決
                                      94年度訴字第2967號
                              .
原      告  台灣荏原精密股份有限公司
代  表  人  甲○○○○
訴訟代理人  陳建宏（會計師）
被      告  財政部臺北市國稅局
代  表  人  張盛和（局長）住同上
訴訟代理人  丙○○
            乙○○
上列當事人間因所得稅法事件，原告不服財政部中華民國94年7
月14日台財訴字第09400053580 號（案號：第00000000號）訴願
決定，提起行政訴訟。本院判決如下：
    主  文
原告之訴駁回。
訴訟費用由原告負擔。
    事  實
一、事實概要：緣原告分別於民國91年12月3 日及92年7 月25日
    分配所屬90及91年度盈餘予在中華民國境內無固定營業場所
    之營利事業，給付總額分別為新臺幣（下同）16,483,500元
    及33,000,000元，扣繳稅款分別為3,296,700 元及6,600,00
    0 元，原告認該扣繳稅款未扣除依所得稅法第73條之2 但書
    規定計算之抵繳稅額896,373 元及1,548,030 元，致90及91
    年度營利所得溢扣繳稅款分別為896,373 元及1,548,030 元
    ，乃依稅捐稽徵法第28條規定，向被告申請退還上開溢扣繳
    稅款計2,444,403 元，經被告以93年11月16日財北國稅中南
    綜所字第0930206028號函否准所請。原告不服，提起訴願，
    遭決定駁回，遂提起本件行政訴訟。
二、兩造聲明：
  (一)原告聲明：
    1.訴願決定、復查決定及原處分均撤銷。
    2.被告應退還原告2,444,403元。
  (二)被告聲明：駁回原告之訴。
三、兩造之爭點：
  (一)原告主張之理由：
    1.所得稅法第73條之2 第1 項但書所稱獲配股利淨額或盈餘
      淨額，依同法施行細則第61條之1 第2 項規定，係指營利
      事業自87年度或以後年度盈餘所分配部分為限。原告股東
      會於91年6 月11日決議分配90年度股利；92年5 月8 日股
      東會決議分配91年度股利，均符合該細則之定義。其屬依
      第66條之9 規定，加徵10% 營利事業所得稅部分之稅額，
      應係指自87年度起，營利事業當年度之盈餘未作分配者，
      應就該未分配盈餘加徵10% 營利事業所得稅部分。抵繳稅
      額係指依所得稅法施行細則第61條之1 第1 項規定之計算
      公式計算者，其公式如後：抵繳稅額＝（獲配股利淨額或
      盈餘淨額×10%）× （股利或盈餘分配日已加徵10% 營利
      事業所得稅之累積未分配盈餘÷股利或盈餘分配日累積未
      分配盈餘帳戶餘額）。而股利或盈餘分配日已加徵10% 營
      利事業所得稅之累積未分配盈餘，依財政部89年12月5 日
      台財稅第0000000000號函說明三規定，係指營利事業已依
      所得稅法第66條之9 規定加徵10% 營利事業所得稅之各年
      度帳載未分配盈餘之累積數。亦即，指分配日實際已加徵
      10% 營利事業所得稅之累積未分配盈餘之餘額。又股利或
      盈餘分配日累積未分配盈餘帳戶餘額，係指分配日屬87年
      度以後之累積未分配盈餘帳戶餘額。原告依據前揭法令規
      定，向被告申請退還因分配予中華民國境內無固定營業場
      所之營利事業股東所屬90年度及91年度盈餘代扣繳所得稅
      款時，未依法扣除依前揭規定計算之抵繳稅額，致分別溢
      扣繳所得稅款896,373 元及1,548,030 元。然被告卻以：
      「境外股東所獲配之股利屬於已加徵所得稅法第66條之9
      規定10% 營利事業所得稅部分，始可抵繳」否准原告退稅
      之申請，顯然限縮該法令適用之範圍。
    2.本件爭點在於兩造對於所得稅法73條之2 第1 項但書規定
      見解不同。原告主張，分配予非中華民國境內居住者股東
      之股利淨額所應繳納之稅額，應可減除股東可扣抵稅額帳
      戶中，已實際對未分配盈餘加徵10% 之營利事業所得稅，
      對於該股利淨額已否加徵10% 之營利事業所得稅則在所不
      問。此可證之於所得稅法施行細則第61條之1 第1 項規定
      之計算公式設算之抵繳稅額，即：抵繳稅額＝（獲配股利
      淨額或盈餘淨額×10%）× （股利或盈餘分配日已加徵10
      % 營利事業所得稅之累積未分配盈餘÷股利或盈餘分配日
      累積未分配盈餘帳戶餘額）；以及第2 項「前項所稱股利
      淨額或盈餘淨額，以營利事業自87年度或以後年度盈餘所
      分配部分為限；所稱累積未分配盈餘，以營利事業自87年
      度或以後年度之盈餘累積未分配為限」，並未限縮獲配股
      利淨額或盈餘淨額適用之範圍。但被告將分配予非中華民
      國境內居住者股東之股利淨額所應繳納之稅額，可自股東
      可扣抵稅額帳戶中抵繳之稅額，僅限於該獲配股利淨額已
      實際加徵10% 之營利事業所得稅部分，始得依據上開細則
      計算公式，設算抵繳稅額。被告顯然限縮法令規定適用之
      範圍，影響原告之權益至深且鉅。
    3.查我國兩稅合一制，就公司階段所採行者，係雙軌稅率法
      ，即係以公司盈餘分配與否，而適用不同之公司所得稅稅
      率：已分配之盈餘適用較低之稅率，未分配盈餘則適用較
      高稅率。雙軌稅率法主要目的在消除盈餘分配與未分配之
      扭曲，並部份減輕股利所得之重複課稅現象。又營利事業
      分配股利或盈餘時，得將其繳納之營利事業所得稅，依規
      定分配予其股東扣抵其應納之綜合所得稅額。故我國之制
      度，公司階段採雙軌稅率法，股東階段採全部設算扣抵法
      。基於此種制度之設計，公司未分配盈餘加徵10% 營利事
      業所得稅，可無限制保留。此一加徵稅額屬預繳性質，嗣
      後盈餘分配時，仍可做為股東之可扣抵稅額。且財政部之
      後所發布之解釋函令亦本諸全部設算扣抵之精神，例如財
      政部891205台財稅第000000000 號說明三略以：「營利事
      業分配盈餘時，係以實際可供分配之帳載累積未分配盈餘
      為準，另依所得稅法施行細則第48條之9 規定計算稅額扣
      抵比率上限時，亦係以營利事業帳載累積未分配盈餘為分
      母，再按該帳載累積未分配盈餘中尚未加徵10% 營利事業
      所得稅之盈餘，占其全部帳載累積未分配盈餘之比率，乘
      以33.33%，其餘之比率乘以48.15%，以其合計數為稅額扣
      抵比率上限，故不論已加徵或未加徵之未分配盈餘，均屬
      依所得稅法第66條之6 第3 項規定之帳載累積未分配盈餘
      」。因此，所得稅法施行細則第61條之1 計算所得稅法第
      73條之2 第2 項規定之抵繳稅額時，有關「未加徵10% 營
      利事業所得稅之盈餘」及「已加徵10% 營利事業所得稅之
      盈餘」之區分，亦適用財政部891205台財稅第000000000
      號說明三規定之原則。遵此設算扣抵之原則，原告申請退
      還溢扣繳之稅款，其理甚明並非無的放矢。
  (二)被告主張之理由：
    1.查原告87年度暨以後年度之未分配盈餘，雖皆依所得稅法
      第66條之9 規定，按未分配盈餘加徵10% 營利事業所得稅
      ；惟其91年度分配屬90年度盈餘16,483,500元，92年度分
      配屬91年度盈餘33,000,000元，睽其所屬年度之未分配盈
      餘申報書暨盈餘分配表，境外股東所獲配盈餘總額所含之
      稅額，皆屬未依前揭規定加徵10% 營利事業所得稅之盈餘
      ，與同法第73條之2 但書規定：「其獲配股利總額或盈餘
      總額所含之稅額，屬依第66條之9 規定，加徵10% 營利事
      業所得稅部分之稅額，得抵繳該股利淨額或盈餘淨額之應
      扣繳稅額」，顯有未合。
    2.按兩稅合一設計之制度下，營利事業繳納屬87年度或以後
      年度之營利事業所得稅，得於盈餘分配時，由其股東將獲
      配股利總額所含之稅額自當年度綜合所得應納稅額中扣抵
      ，前述所稱股東僅限於在中華民國境內居住之個人及在中
      華民國境內有固定營業場所之營利事業。至非中華民國境
      內之個人及在中華民國境內無固定營業場所之營利事業因
      不適用兩稅合一，原則上，其獲配股利總額所含稅額，無
      法抵繳其應納稅額，為避免造成外國股東稅負過重，故增
      訂所得稅法第73之2 但書規定，其獲配股利總額或盈餘所
      含之稅額，屬於加徵10% 營利事業所得稅部分，可抵繳該
      股利淨額之應扣繳稅款，此觀所得稅法第72條之2 第1 項
      但書及其立法理由自明，實無原告所稱「限縮法令規定適
      用之範圍」，再者財政部89年12月5 日台財稅第00000000
      005 號函係核釋所得稅法第66條之6 第3 項規定之帳載累
      積未分配盈之認定疑義，據此所計算所得稅法第73之2 條
      第2 項及同法施行細則第61條之1 規定抵繳稅額固非無據
      ，惟尚不應違背所得稅法第73條之2 第1 項規定及立法意
      旨。是原告所請，顯係誤解法令，亦有悖立法意旨。
    理  由
一、按「非中華民國境內居住之個人，及依第73條規定繳納營利
    事業所得稅之營利事業，其獲配股利總額或盈餘總額所含之
    稅額，不適用第3 條之1 規定。但獲配股利總額或盈餘總額
    所含稅額，其屬依第66條之9 規定，加徵10% 營利事業所得
    稅部分之稅額，得抵繳該股利淨額或盈餘淨額之應扣繳稅額
    。前項規定之抵繳稅額，應以獲配股利淨額或盈餘淨額之10
    % 為準，按分配日已加徵10% 營利事業所得稅之盈餘，占累
    積未分配盈餘之比例計算之」，為所得稅法第73條之2 所明
    定。又「非中華民國境內居住之個人、在中華民國境內無固
    定營業場所及營業代理人之營利事業，及在中華民國境內無
    固定營業場所而有營業代理人之營利事業，在我國境內取得
    之股利或盈餘，因免辦綜合所得稅結算申報，爰明定其獲配
    之股利總額或盈餘總額所含之稅額，不適用修正條文第3 條
    之一規定。二、由於我國實施兩稅合一制後，營利事業之盈
    餘未分配者，應加徵10% 營利事業所得稅，該加徵之稅額如
    不得扣抵其在我國之應納稅額，將使其與所投資營利事業併
    計之稅負，較改刻前增加，恐影響僑外投資意願。為使其在
    我國投資之總稅負不高於兩稅合一實施之總稅負，爰於第1
    項但書明定，其獲配股利總額或盈餘總額所含之稅額，屬於
    加徵10% 營利事業所得稅部分之稅額，可抵繳該股利淨額或
    盈餘淨額之應扣繳稅額…」，此為所得稅法第72條之2 第1
    項規定之立法理由。準此，境外股東僅限於獲配總額或盈餘
    總額所含稅額，屬依第66條之9 規定，加徵10% 營利事業所
    得稅部分之稅額，始得用以抵繳該股利淨額或盈餘淨額之應
    扣繳稅額。
二、本件原告分別於91年12月3 日及92年7 月25日分配所屬90及
    91年度盈餘予在中華民國境內無固定營業場所之營利事業，
    給付總額分別為16,483,500元及33,000,000元，扣繳稅款分
    別為3,296,700 元及6,600,000 元，原告認該扣繳稅款未扣
    除依所得稅法第73條之2 但書規定計算之抵繳稅額896,373
    元及1,548,030 元，致90及91年度營利所得溢扣繳稅款分別
    為896,373 元及1,548,030 元，乃依稅捐稽徵法第28條規定
    ，申請退還該溢扣繳部分之稅款。經被告以93年11月16日財
    北國稅中南綜所字第0930206028號函予以否准。原告不服，
    循序提起行政訴訟，主張如事實欄所述。
三、經查，原告於91年度分配之股利全屬90年度之盈餘，92年度
    分配之股利全屬91年度之盈餘，自其分配股利時點觀之，境
    外股東獲配股利所含之稅額並未含已加徵10% 營利事業所得
    稅，此有原告90、91年度未分配盈餘申報書附於原處分卷附
    件3 之1 內，則依前揭所得稅法第73條之2 第1 項但書規定
    及其立法意旨，自不得抵繳該股利淨額或盈餘淨額之應扣繳
    稅額。原告主張未由所得稅法第73條之2 第1 項但書規定之
    立法意旨予以辨明，顯有誤會。至其援引之財政部89年12月
    5 日台財稅字第0000000000號函釋，乃在闡述所得稅法第66
    條之6 第3 項規定之帳載累積未分配盈餘之範圍，與本件境
    外股東所獲配之盈餘可否扣抵該盈餘淨額之應扣繳稅款，乃
    不同之事項，自難以援用。
四、綜上所述，本件被告否准原告退稅之請求，並無不合。訴願
    決定予以維持，亦無不當。原告訴請撤銷原處分與訴願決定
    並請求返還稅款，為無理由，應予駁回。
據上論結，本件原告之訴為無理由，爰依行政訴訟法第98條第3
項前段，判決如主文。
中    華    民    國    95    年     7    月   27     日
                         第七庭審判長法  官  黃  本  仁
                                     法  官  林  玫  君
                                     法  官  李  玉  卿
上為正本係照原本作成。
如不服本判決，應於送達後20日內，向本院提出上訴狀並表明上
訴理由，如於本判決宣示後送達前提起上訴者，應於判決送達後
20日內補提上訴理由書（須按他造人數附繕本）。
中    華    民    國    95    年     7    月   27     日
                                     書記官  楊  怡  芳


司法院資訊處製作；財團法人民間司法改革基金會備份。
